臺灣臺北地方法院交通事件裁定　　　　　　　　　　九十三年度交聲字第八九０號
　　原處分機關　臺北市交通事件裁決所
　　異　議　人　甲○○
　　即受處分人
右列受處分人因違反道路交通管理處罰條例案件，對於臺北市交通事件裁決所中華民
國九十三年七月二十六日所為之處分（原處分案號：北市裁三字第裁二二—Ａ一Ａ二
Ｏ二七一五號），聲明異議，本院裁定如左：
    主  文
原處分撤銷。
    理  由
一、本件原處分機關係以：異議人即受處分人甲○○於民國九十三年四月二十八日上
    午十一時十分許，駕駛車牌號碼：五二二五－ＧＺ號自用小客車，沿台北市○○
    路○段由北向南行駛第二車道至肇事地點時，其前車頭與沿同路同向第三車道行
    駛至肇事地點左轉之ＵＫＸ－二八一號輕機車左後車身相撞及而肇事，經台北市
    政府警察局交通警察大隊員警鄭美惠以受處分人有「汽車駕駛人，行車速度，超
    過規定之最高時速，違反道路交通安全規則因而肇事致人受傷」之違規，爰依道
    路交通管理處罰條例第四十條第一項及同條例第六十一條第三項之規定製單舉發
    ，嗣受處分人收受上開舉發通知單後，依限於應到案日期前向原處分機關提出申
    訴（應到案日期為九十三年六月十七日，提出申訴日為九十三年六月十五日），
    經原處分機關轉請原舉發單位查覆，並參酌受處分人陳述之理由及綜合有關資料
    審查結果，仍認受處分人有前開違規行為，且雖違反道路交通管理處罰條例第六
    十一條第三項已有修正，仍應依行為時法律處罰，無「從新從輕」原則適用之餘
    地，乃由原處分機關依前揭道路交通管理處罰條例第四十條第一項、修正前之第
    六十一條第三項規定，於九十三年七月二十六日裁處其罰鍰新台幣（下同）一千
    七百元及吊扣駕駛執照三個月，並依同條例第六十三條第一項記違規點數一點。
二、異議意旨略以：關於違反道路交通安全規則肇事致人受輕傷，依九十三年四月二
    十一日修正通過，九十三年七月一日起公佈施行之道路交通管理處罰條例第六十
    一條第三項規定，已修法通過改處記違規點數三點，故不應裁罰吊扣駕照；且伊
    肇事原因為機車駕駛闖紅燈而致伊駕車不及煞車，發生車禍，而當時員警向伊詢
    問車速時，伊乃隨口答約五十至六十公里，為誠實回答，其後至三總製作筆錄警
    員詢問時，回答時速約六十公里，乃因不知其法律效果所致，蓋伊當時只關心機
    車駕駛人之傷勢，而原處分機關不顧此而對伊裁處，實乃不公等語。
三、經查：
（一）原處分機關依卷附受處分人在台北市政府警察局大安分局交通分隊交通事故談
      話紀錄表中自陳肇事當時車速約「六十公里」遽此作為裁罰之基礎，固非無據
      ；惟按法院受理交通事件，準用刑事訴訟法之規定，道路交通管理處罰條例第
      八十九條前段定有明文，是刑事訴訟法第一百五十四條第二項『犯罪事實應依
      證據證明之，無證據不得認定犯罪事實』之規定，及同法第一百五十六條第二
      項『被告或共犯之自白，不得作為有罪判決之唯一依據，仍應調查其他必要之
      證據，以察其是否與事實相符。』及最高法院四十年台上第八六號判例『事實
      之認定，應憑證據，如未能發現相當證據，或證據不足以證明，自不能以推測
      或擬制之方法，以為裁判之基礎。』之意旨，於法院審理違反道路交通管理處
      罰條例案件時，自亦有其適用。而觀諸卷附台北市政府警察局交通警察大隊受
      理交通違規事件調查表、道路交通事故現場圖、研判表、談話紀錄表等資料，
      除前開談話記錄表中受處分人有自陳行車速度約六十公里外，其餘前開資料，
      或僅能證明車輛有相互碰撞之事實，或僅能證明ＵＫＸ－二八一號輕機車駕駛
      人有受傷情事，至於何以發生碰撞，是否係因受處分人超速行駛（車速如何）
      抑或如受處分人所言，係因輕機車駕駛人闖越紅燈所導致，依現存證據資料，
      自均欠缺足以補強受處分人確有超速行駛之積極證據存在，是原處分機關就此
      部分之事實認定，自仍應再調查其他直接或間接證據，以憑認定受處分人有無
      違規超速之行為，從維護人民基本權益之立場而言，始較妥當。
（二）次按汽車駕駛人，駕駛汽車違反道路交通安全規則，因而肇事致人受傷者，原
      道路交通管理處罰條例第六十一條第三項規定「吊扣其駕駛執照三個月至六個
      月」之處分，嗣道路交通管理處罰條例第六十一條第三項，於九十三年四月二
      十一日經總統修正公布，並於同年七月一日施行，乃將「吊扣其駕駛執照三個
      月至六個月」之處分，修正為「記違規點數三點」，比較前開新舊法，自以適
      用新修正之裁罰處分規定，對人民較為有利；查本件原處分機關，認為受處分
      人駕車肇事致人受傷之行為，係發生於前開道路交通管理處罰條例修正條文施
      行前，且交通部函示處理原則亦係主張「依行為時法律處罰之」，故原處分機
      關於本案仍依行為時之舊道路交通管理處罰條例第六十一條第三項規定，對於
      違反道路交通安全規則因而肇事致人受傷之受處分人，裁處吊扣駕駛執照三個
      月，固非無據。惟按刑法第二條第一項規定：「行為後法律有變更者，適用裁
      判時之法律，但裁判前之法律有利於行為人者，適用最有利於行為人之法律」
      ，是所謂「從新從輕」原則，此項原則與一般法律適用上之「程序從新實體從
      舊」不同；又固然行政罰實質上並非刑罰，且行政法並無統一之行政罰法典，
      故行政罰規定有變更時，是否亦有「從新從輕」原則之適用，容有爭議，惟按
      現行社會秩序維護法第三條規定：『行為後本法有變更者，適用裁處時之規定
      。但裁處前之規定有利於行為人者，適用最有利於行為人之規定。』及稅捐稽
      徵法增訂之第四十八條之三，亦明文規定：『納稅義務人違反本法或稅法之規
      定，適用裁處時之法律。但裁處前之法律有利於納稅義務人者，適用最有利於
      納稅義務人之法律。』，顯見在違反社會秩序行為及租稅違章行為之處罰上，
      立法者皆均已採從新從輕原則，並無疑問。至於其他行政領域之行政罰，刑法
      第二條就質與量均較為嚴重之刑事處罰，尚能依據「從新從輕原則」以邀寬典
      ，則依舉重以明輕之法理，自應類推適用此等規定，採「從新從輕原則」科處
      ，較能兼顧人民基本權利之保障及符合前開修法之本旨，此觀行政罰法草案第
      三條第一項亦規定：「行為後法律有變更者適用裁處時之法律。但裁處前法律
      有利於行為人者，適用最有利於行為人之法律」，均與前開個別法律及法理上
      有若合符節之處，益見「從新從輕原則」，在行政罰上之適用，不僅係屬立法
      上之趨勢，抑且在法理上，堪認該原則，亦屬行政法之法律原則原理之一，是
      其適用之前提，自不待以有行政罰法存在為必要；此外，法官依據法律獨立審
      判，憲法第八十條載有明文，各機關依其職掌就有關法規所為釋示之行政命令
      ，法官於審判時，仍得依據法律，表示不同見解，並不受其拘束，此迭經司法
      院大法官作成釋字第二一六解釋在案，是前開交通部函示處理之原則，本院依
      憑前開理由，自不受其拘束，附此敘明。
四、綜上所述，原處分機關認定受處分人有前開違反道路交通管理處罰條例之超速違
    規事實，及肇事致人受傷而為吊扣執照之處分，或因僅憑受處分人自白陳述，未
    調查其他直接或間接之證據，或適用法律時，未適用「從新從輕」原則，選擇以
    對受處分人較為有利之法律處斷，顯有應調查證據未予調查，及適用法律違誤之
    處，是本院爰認受處分人之異議為有理由，應將原處分撤銷，由原處分機關，另
    為適法之處分。
據上論斷，應依道路交通案件處理辦法第二十條，裁定如主文。
中　　　華　　　民　　　國　　九十三　　年　　　九　　　月　　 十三 　　日
                                      臺灣臺北地方法院交通法庭
                                          法  官  蔡世祺
如不服本裁定應於送達後五日內向本院提出抗告狀
右正本證明與原本無異
                                          書記官  柯貞如
中　　　華　　　民　　　國　　九十三　　年　　　九　　　月　　 十五 　　日
